ACORDAO-COMPLETO-2408655

ACÓRDÃO 1104/2020 ATA 15/2020 - PLENÁRIO

VISTOS, relatados e discutidos estes autos de Representação formulada pela EMS S.A. acerca de possíveis irregularidades ocorridas no processo de aquisição do medicamento fingolimode, pelo Ministério da Saúde, por inexigibilidade de licitação.
ACORDAM os Ministros do Tribunal de Contas da União, reunidos em sessão do Plenário, ante as razões expostas pelo Relator, em:
9.1. conhecer da presente Representação, satisfeitos os requisitos de admissibilidade previstos nos arts. 235 e 237, inciso VII, do RI/TCU, c/c art. 113, § 1º, da Lei 8.666/1993, bem como no art. 103, § 1º, da Resolução-TCU 259/2014, para considerar:
9.1.1. a perda parcial de seu objeto, em virtude da decisão judicial que restabeleceu os efeitos da patente PI 0409250-3;		
9.1.2. parcialmente procedente a Representação, haja vista a invalidade da declaração fornecida pela Associação da Indústria Farmacêutica de Pesquisa (Interfarma) , em favor da Novartis, como fundamento para o reconhecimento da inexigibilidade de licitação para aquisição do fingolimode; 
9.2. deixar de deferir a medida cautelar disposta no art. 276 do RI/TCU, tendo em vista a inexistência dos pressupostos necessários para a sua adoção;
9.3. deferir o pedido da EMS S.A. para habilitação no processo, na qualidade de interessada;
9.4. determinar ao Ministério da Saúde, com base no artigo 250, inciso II do RI/TCU, que não mais adquira o medicamento fingolimode por inexigibilidade de licitação, consoante verificado nos Contratos 24 e 36/2020, por infringência ao disposto no artigo 25, inciso I da Lei 8.666/1993, uma vez que não restou comprovada a inviabilidade da competição, diante da existência no mercado de empresas distribuidoras autorizadas pelo próprio fabricante a fornecer o mesmo medicamento;
9.5. recomendar ao Ministério da Saúde, com base no artigo 250, inciso III do RI/TCU, que, diante do interesse público envolvido na compra contínua do fingolimode, de se tratar de um medicamento de alto custo, e da necessidade de observância ao princípio da economicidade, avalie, com base nos artigos 57, §§1º e 2º, e 68 da Lei 9.279/96, a conveniência e oportunidade de adotar providências administrativas/judiciais para a quebra da patente, vez que o próprio INPI reconheceu equívocos/erros no reconhecimento da atividade inventiva (peça 57) , a qual também foi questionada por perito farmacêutico no Laudo Pericial (peça 62) , elaborado para a instrução dos processos judiciais 0219305-21.2017.4.02.5101 e 0153744-50.2017.4.02.5101, que correm na Décima Terceira Vara Federal da Seção Judiciária do Rio do Janeiro questionando a validade da patente PI 0409250-3;
9.6. determinar que a SecexSaúde:
9.6.1. envie a manifestação do INPI colhida nestes autos (peça 57) , para a Décima Terceira Vara Federal da Seção Judiciária do Rio do Janeiro, a fim de subsidiar a análise dos processos 0219305-21.2017.4.02.5101 e 0153744-50.2017.4.02.5101, nos quais a EMS S.A. questiona a validade/regularidade da patente PI 0409250-3;
9.6.2. envie a manifestação do INPI colhida nestes autos (peça 57) e o Laudo Pericial contido na peça 62, para o Ministério da Saúde, a fim de subsidiar questionamentos administrativos e judiciais acerca da validade/regularidade da patente PI 0409250-3;
9.6.3. monitore o cumprimento da determinação e da recomendação contidas nos itens 9.4 e 9.5 supra, e que, doravante, caso entenda necessário, represente ao TCU sobre irregularidades cometidas pelo Ministério da Saúde na condução de processos de aquisição do fingolimode;   
9.7. encaminhar cópia deste Acórdão, a empresa Representante, ao Ministério da Saúde, à empresa Novartis Biociências S/A, à Décima Terceira Vara Federal da Seção Judiciária do Rio do Janeiro, destacando que o Relatório e o Voto que o fundamentam podem ser acessados por meio do endereço eletrônico www.tcu.gov.br/acordaos e que, caso tenham interesse, o Tribunal pode encaminhar-lhes cópia desses documentos sem quaisquer custos.

Representação sobre possíveis irregularidades na declaração da inexigibilidade de licitação para aquisição de medicamento.

Ministério da Saúde.

3. Interessados/Responsáveis:
3.1. Interessado: Novartis Biociencias S.A. (CNPJ: 56.994.502/0001-30).

13.1. Ministros presentes: José Mucio Monteiro (Presidente), Walton Alencar Rodrigues, Benjamin Zymler, Augusto Nardes, Aroldo Cedraz, Raimundo Carreiro (Relator), Ana Arraes e Bruno Dantas.
13.2. Ministros-Substitutos presentes: Marcos Bemquerer Costa, André Luís de Carvalho e Weder de Oliveira.

ACORDAO-COMPLETO-2424972

Acórdão 2950/2020 - Plenário

RAIMUNDO CARREIRO

Registro, inicialmente, que atuo no presente processo por ter sido sorteado, conforme Termo de Sorteio à peça 7.
2.	Adoto como Relatório, a instrução feita no âmbito da SecexSaúde (peça 77) , a qual obteve a concordância do Diretor e do Secretário da Unidade Técnica (peças 78-79) .
"INTRODUÇÃO
	Tratam os autos de representação protocolada pela EMS S.A. para que o Tribunal apure possíveis irregularidades na declaração da Inexigibilidade de Licitação 49/2019, para aquisição, pelo Ministério da Saúde (MS) , do medicamento fingolimode 0,5mg ao custo global de R$ 71.933.400,00.
EXAME DE ADMISSIBILIDADE
2.	A instrução de peça 17 considerou: que a representação preenche os requisitos de admissibilidade constantes no art. 235 do Regimento Interno do TCU, que a EMS S.A. possui legitimidade para representar ao Tribunal, consoante disposto no art. 237, inciso VII, do RI/TCU, c/c art. 113, § 1º, da Lei 8.666/1993 e que, conforme o art. 103, §1º, da Resolução-TCU 259/2014, faz-se presente o interesse público na análise das supostas irregularidades apontadas, em virtude do valor estimado da contratação por inexigibilidade de licitação e da relevância do objeto da aquisição, pois o fingolimode é medicamento do componente especializado da assistência farmacêutica utilizado em tratamentos com custos mais elevados ou no tratamento de doenças de maior complexidade, conforme Relação Nacional de Medicamentos Essenciais 2020.
HISTÓRICO
3.	O ponto central da representação é o reconhecimento da inexigibilidade de licitação do fingolimode devido à existência de patente. A representante questiona a validade da patente concedida à Novartis, em ações de nulidade que tramitam na Justiça Federal do Rio de Janeiro, e sustenta que, independentemente da validade ou não da patente, o seu produto é distinto daquele produzido pela multinacional.
4.	De acordo com a representante, à época da tramitação da fase interna da aquisição que deu origem à contratação por inexigibilidade de licitação do fingolimode não existia qualquer decisão obstando a comercialização de outros produtos com o mesmo princípio ativo e cita a existência de diversos registros para esse medicamento na página eletrônica da Agência Nacional de Vigilância Sanitária (Anvisa) . 
5.	Ademais, segundo a representante, ainda que somente a Novartis possuísse o registro do medicamento, qualquer distribuidor hospitalar com estoques do produto ou que pretendesse adquiri-lo da fabricante poderia apresentar-se ao certame e formular proposta de preço e, portanto, contesta a validade da declaração de exclusividade da comercialização do medicamento apresentada pela Associação da Indústria Farmacêutica de Pesquisa (Interfarma) , em favor da Novartis. 
6.	Segundo a representante, no âmbito da ação de nulidade que questiona a validade da patente concedida à Novartis, o Instituto Nacional de Propriedade Industrial (INPI) teria se manifestado no sentido de que a patente da Novartis foi concedida por engano, tendo havido erro na análise realizada pelos técnicos do órgão à época e que, em decorrência de pedido liminar formulado pela EMS, a patente foi suspensa, o que teria motivado o Ministério da Saúde a revogar o extrato de Inexigibilidade de Licitação 49/2019 (peça 1, p. 5-6) .
7.	A Novartis teria, então, apresentado agravo em face da decisão e, após reconsideração de sua manifestação, o Tribunal Regional Federal da 2ª Região (TRF 2) modulou os efeitos da liminar concedida em primeira instância, para autorizar o Ministério da Saúde a adquirir de forma direta apenas e exclusivamente o quantitativo do medicamento necessário a garantir que não houvesse desabastecimento de seus estoques (peça 1, p. 6-7) ,
8.	Segundo o excerto de decisão apresentado pela EMS, a decisão não determinou a aquisição do medicamento com inexigibilidade de licitação, mas, tão somente, que a suspensão da patente não afetasse o procedimento de inexigibilidade e que a aquisição se restringisse, exclusivamente, à aquisição necessária a impedir o desabastecimento do fingolimode.
9.	Afirma a representante que, após a modulação de efeitos realizada pelo TRF 2, o Ministério da Saúde cancelou a revogação do Extrato de Inexigibilidade de Licitação 49/2019, conforme publicação no DOU de 9/1/2020, entretanto, não havia informações quanto ao quantitativo de medicamento que seria adquirido por meio de contratação direta ou quanto à realização de (cotação de preços pelo Ministério da Saúde peça 1, p. 7) .
10.	Por fim, a representante apresentou nota de empenho, extraída do portal da transparência, no valor de R$ 18.349.632,00 para atender despesas com aquisição de fingolimode da Novartis (peça 5) .
11.	Conforme instrução de peça 17, esta unidade técnica verificou, no endereço eletrônico do INPI, que em 6/4/2004 a Novartis AG e a Mitsubishi Tanabe Pharma Corporation depositaram o pedido de concessão da patente PI 0409250-3 para composições farmacêuticas sólidas compreendendo um agonista receptor de S1P e um álcool do açúcar e que, em 11/7/2017, foi concedida a patente de inovação.
12.	Esta unidade técnica verificou, igualmente, que a EMS ajuizou ação de nulidade de ato administrativo com pedido de tutela de urgência para suspender os efeitos da PI 0409250-3. A tutela de urgência foi deferida em 10/9/2018, no âmbito do agravo de instrumento 005369-50.2018.4.02.0000 (peça 14) . Contudo, a Turma Especializada I do TRF 2, em 13/12/2018, reformou a tutela de urgência recursal anteriormente deferida (peça 15) .
13.	Em 19/12/2019, houve novo deferimento de tutela de urgência, nos autos do processo 0219305-21.2017.4.02.5101, para suspender os efeitos da patente entre as partes e a União, como terceira interessada, agravou da decisão alegando a existência de um risco real de desabastecimento do medicamento, caso não fosse possível a aquisição do medicamento via inexigibilidade de licitação. 
14.	Em decorrência, foi deferido o agravo formulado pela União (5012269-27.2019.4.02.0000) e parcialmente o agravo formulado pela Novartis (5012230-30.2019.4.02.0000) , para modular os efeitos da decisão agravada, a fim de que a suspensão da patente PI 0409250-3 não alcançasse o procedimento de Inexigibilidade 49/2019 para aquisição do fingolimode (peça 9) .
15.	Em análise de pedido de reconsideração da tutela de urgência acima citada, formulado em agravo interno interposto pela EMS S/A (Agravo de Instrumento 5012230-30.2019.4.02.0000/RJ) , esclareceu-se que a decisão não determinou a aquisição do medicamento por inexigibilidade de licitação, mas, tão somente, que a suspensão da patente não afetasse o procedimento de inexigibilidade e a abrangência da modulação dos efeitos foi ajustada, a fim de que a suspensão da patente PI 0409250-3 não alcançasse o procedimento de Inexigibilidade 49/2019 restrita, exclusivamente, ao necessário para impedir o desabastecimento do medicamento (peça 4) .
16.	Considerando a urgência que envolve o caso, foi determinada, excepcionalmente, a inclusão do processo na pauta de julgamento da sessão da 1ª Turma Especializada designada para o dia 29/1/2020. 
17.	A instrução de peça 17 notou a presença de risco de lesão ao interesse público, o perigo na demora e a plausibilidade do direito alegado pela representante, contudo, considerou insuficientes os elementos para propor a adoção de medida cautelar para suspensão da aquisição de fingolimode por contratação direta e considerou possível o perigo da demora inverso pela possibilidade de desabastecimento do medicamento (parágrafos 41-46) .
18.	Desta forma, foi proposta a realização de oitiva prévia do Ministério da Saúde para que se manifestasse acerca da representação e encaminhasse os documentos e as informações citados nos parágrafos 28, 29, 35, 38 e 39 da instrução de peça 17 e o envio de diligência ao INPI para que informasse acerca da suspensão da patente e esclarecesse se outras companhias, que não a Novartis AG e a Mitsubishi Tanabe Pharma Corporation, podem comercializar o objeto da patente PI 0409250-3.
19.	Encaminhados os autos ao Gabinete do Ministro Relator, este, em uma análise de cognição sumária, constatou não haver nos autos elementos suficientes para comprovar a existência dos pressupostos que justificassem a adoção de medida cautelar, bem como para demonstrar que os gestores agiram de acordo com a legislação e os normativos que regem a matéria e acolheu a proposta da SecexSaúde de realização de oitiva prévia e de diligência para colher elementos que possam subsidiar uma decisão mais segura acerca da presente representação (peça 20, p. 9) .
EXAME TÉCNICO
20.	A resposta intempestiva do Ministério da Saúde foi tornada acessível à Secretaria de Controle Externo da Saúde (SecexSaúde) por meio do Sistema Eletrônico de Informações do Ministério da Saúde (SEI/MS) , conforme Ofício 109/2020/CDOC/CGCIN/DINTEG/MS (peça 60, p. 14) . Dentre os documentos aos quais foi franqueado acesso, foram acostados aos autos as peças 68-76, relativas aos documentos considerados relevantes para a correta compreensão dos fatos, com exceção do processo administrativo referente à aquisição do fingolimode, que foi inserido como item não digitalizável anexo à peça 60. 
21.	Faz-se importante desde logo registrar, conforme certidão do TRF2, que, na sessão de julgamento de 29/01/2020, a 1ª Turma Especializada do Tribunal, por unanimidade, negou provimento ao agravo interno e, por maioria, reapreciou, de ofício, o pedido de liminar nos recursos de agravo para suspender os efeitos da decisão agravada (peça 36, p. 1-2) . Assim, a tutela de urgência que suspendeu os efeitos da patente foi revogada restando reestabelecido todos os efeitos da proteção patentária, entre eles, a exclusividade de produção, uso e venda do objeto da patente, assegurada pelo art. 42 da Lei 9.279/1996.
22.	Desta forma, é possível compreender que o restabelecimento dos efeitos da patente levou à perda parcial do objeto da presente representação. 
23.	Muito embora, a representante tenha apresentado laudo pericial que atestaria a irregularidade na concessão da patente (peças 61-62) , devido à ausência de atividade inventiva (peça 62, p.73 e 210) , esta Corte de Contas não é a instância competente para atestar a regularidade ou para desconstituir patente.
24.	De acordo com a Lei 5.648/1970, compete ao INPI executar, no âmbito nacional, as normas que regulam a propriedade industrial, tendo em vista a sua função social, econômica, jurídica e técnica, bem como pronunciar-se quanto à conveniência de assinatura, ratificação e denúncia de convenções, tratados, convênios e acordos sobre propriedade industrial.
25.	Caso a representante considere que o INPI violou direito seu poderá recorrer ao Poder Judiciário, com fundamento no art. 5º, inciso XXXX, da Constituição da República Federativa do Brasil, como fez no presente caso, não cabendo ao TCU substituir ou antecipar provável decisão judicial com base no laudo pericial apresentado.
26.	Vale destacar que todo o procedimento para reconhecimento da inexigibilidade da licitação transcorreu no período em que vigente a proteção decorrente da patente. Consultando o processo administrativo da aquisição, foi possível verificar que em 12/7/2019 foi aberto processo licitatório para aquisição do fingolimode via pregão eletrônico (arquivo não digitalizável anexo à peça 60, p. 1) .
27.	Em 3/10/2019, o processo licitatório foi encerrado após a constatação da existência da patente sob a titularidade da Novartis AG e Mitsubishi Tanabe Pharma Corporation e foi aberto procedimento para aquisição via inexigibilidade de licitação, conforme Nota Técnica 869/2019-CGCEAF/DAF/SCTIE/MS (arquivo não digitalizável anexo à peça 60, p. 84-89) . Por conseguinte, em 18/12/2019, foi publicado o extrato de inexigibilidade da licitação 49/2019. 
28.	Com o deferimento do requerimento de tutela de urgência para suspender os efeitos da patente, em 19/12/2019 (peça 3) , o Ministério da Saúde revogou a inexigibilidade de licitação 49/2019 (peça 10) , cancelou o empenho anteriormente emitido no valor de R$ 18.349.632,00 (peça 16, p. 1) e abriu processo para aquisição emergencial.
29.	Segundo a Nota Técnica 869/2019-CGCEAF/DAF/SCTIE/MS, a aquisição emergencial se fazia necessária, pois o estoque disponível do medicamento seria suficiente apenas para cobrir as demandas do SUS até o mês de dezembro/2019. 
30.	O Ministério teria estimado que a partir de janeiro/2020 o novo processo de aquisição já estaria concluído e o fornecimento do medicamento estaria regularizado (arquivo não digitalizável anexo à peça 60, p. 84-89) . Contudo, tal processo foi suspenso em virtude da decisão judicial que suspendeu os efeitos da patente.
31.	Com o deferimento do pedido de tutela de urgência formulado pela União para modular os efeitos da decisão de 19/12/2019, a fim de que a suspensão da patente PI0409250-3 não alcançasse o procedimento de inexigibilidade 49/2019, em 7/1/2020, foi publicado o aviso de cancelamento da revogação da inexigibilidade de licitação 49/2019 (peça 11) .
32.	Ato contínuo, em 10/1/2020, o Ministério da Saúde convocou a Novartis para assinatura do Contrato Administrativo 18/2020 no valor total de R$ 71.933.400,00, referente à aquisição de 1.332.100 cápsulas de fingolimode e à doação de 27.188 cápsulas (arquivo não digitalizável anexo à peça 60, p. 545-555) .
33.	Contudo, nova decisão judicial de 9/1/2020 havia modulado os efeitos da decisão de 7/1/2020 para que a inexigibilidade de licitação 49/2019 se restringisse exclusivamente à aquisição necessária para impedir o desabastecimento do medicamento (peça 4) .
34.	Em 15/1/2020, a Novartis foi, então, convocada para assinar o Contrato Administrativo 24/2020 no valor total de R$ 18.349.632,00 referente à aquisição de 339.808 cápsulas de fingolimode e à doação de 6.944 cápsulas (arquivo não digitalizável anexo à peça 60, p. 586-597) . 
35.	Conforme e-mail do Ministério da Saúde, datado de 17/1/2020, e acostado ao processo administrativo de aquisição, o valor do Contrato 24/2020 que excedia a Nota de Empenho 2019NE800052 seria cancelado (arquivo não digitalizável anexo à peça 60, p. 604) . Nessa mesma data, foi publicado Aviso de Chamamento Público para aquisição direta de fingolimode (peça 12) . 
36.	Com a decisão de 29/1/2020 que restabeleceu os efeitos da patente, a Novartis foi convocada para assinar o Contrato Administrativo 36/2020 no valor total de R$ 53.583.768,00 referente à aquisição de 992.292 cápsulas de fingolimode e à doação de 20.244 cápsulas (arquivo não digitalizável anexo à peça 60, p. 701-712) . O quantitativo adquirido do medicamento, por meio dos Contratos 24 e 36/2020, corresponde ao total planejado pelo Ministério da Saúde para aquisição via inexigibilidade de licitação, conforme Termo de Referência 30221 (arquivo não digitalizável anexo à peça 60, p. 4-21) .
37.	Com relação à afirmação do representante quanto à existência de diversos registros de fingolimode na Anvisa, faz-se pertinente esclarecer que, nos termos do art. 43, incisos II e VII, da Lei 9.279/1996, a existência de patente não impede a prática de atos, por terceiros não autorizados pelo detentor da patente, com finalidade experimental, relativos a estudos e pesquisas científicas ou tecnológicas. Essas pesquisas podem se estender até os ensaios clínicos necessários à obtenção do registro, assim como resultar na própria obtenção do registro sanitário, de maneira que seja possível explorar o produto objeto da patente logo após a expiração do prazo de proteção. 
38.	Assim, a existência de patente não impede o registro do medicamento, contudo impede que terceiro, sem o consentimento do detentor da patente, produza, use, coloque à venda, venda ou importe produto objeto da patente (art. 42 da Lei 9.279/1996) .
39.	Com relação ao questionamento da representante quanto à declaração apresentada pela Interfarma, em favor da Novartis, que teria fundamentado a inexigibilidade de licitação, foi possível verificar que a declaração atesta que a Novartis apresentou documentos comprobatórios da existência de patente, contudo a declaração não atesta a exclusividade da comercialização (peça 76) .
40.	A Novartis, por meio da manifestação acostada à peça 35, afirmou que, em pregões anteriores, distribuidoras ofertaram o medicamento a base de fingolimode, com seu expresso consentimento e autorização e que se utiliza de uma rede de distribuidores para possuir "capilaridade" no Brasil (peça 35, p.6) . A Novartis, contudo, não comprovou que, no caso em apreço, distribuidores não estariam autorizados a comercializar o medicamento, inviabilizando, desta forma, a competição.
41.	Ante o exposto, merecem prosperar as alegações da representante quanto à irregularidade da declaração de exclusividade fornecida pela Interfarma para fundamentar o reconhecimento da inviabilidade de competição.
42.	Todavia, não se vislumbra como pertinente a realização de audiência dos gestores do Ministério da Saúde responsáveis pela aquisição, considerando o art. 22, § 2º, da Lei de Introdução às Normas do Direito Brasileiro (Decreto-Lei 4.657/1942) , que estabelece que na aplicação de sanções devem ser consideradas a gravidade e a natureza da infração cometida, os danos que dela provierem para a administração pública, as circunstâncias agravantes ou atenuantes e os antecedentes do agente, pois, em consulta ao processo administrativo de aquisição, foi possível verificar a realização de pesquisa de preços para aquisição do fingolimode, conforme Parecer 69/2019-CGGEAF/DAF/SCTIE/MS de 26/9/2019 (arquivo não digitalizável anexo à peça 60, p. 31-45) , o que demonstra que o gestor adotou os procedimentos necessários para obter o melhor preço para a administração.
43.	O menor preço de aquisição do fingolimode, identificado na pesquisa do Ministério da Saúde, R$ 54,00, foi praticado em compras anteriores do próprio Ministério. O preço médio do medicamento, de acordo com todas as aquisições anteriores identificadas na pesquisa, foi R$ 61,00.
44.	Por meio do Ofício 34/2020/DLOG/SE/MS, o Ministério da Saúde informou que o fingolimode foi adquirido no ano de 2019, mediante os contratos 24/2019 e 67/2019, celebrados com a Novartis, ao valor unitário de R$ 54,00, decorrentes da Ata de Registro de Preços 26/2019 do Pregão Eletrônico 84/2018; e que o valor unitário de aquisição por meio da inexigibilidade de licitação 49/2019 é também R$ 54,00, o mesmo valor obtido mediante a realização de pregão. Ademais, o Ministério obteve um bônus de cerca de 2% na quantidade de medicamento adquirida, o que correspondeu a 27.188 cápsulas recebidas a título de doação (arquivo não digitalizável anexo à peça 60, p.664 - 666) .
45.	Ante o exposto, considerando não haver indícios de dano ao erário com a aquisição por meio de inexigência de licitação e com fundamento no art. 22, § 2º, do Decreto-Lei 4.657/1942, entende-se não razoável e inoportuna a realização de audiência dos gestores. 
46.	Contudo, propõe-se cientificar o Ministério da Saúde que a aquisição do medicamento fingolimode mediante inexigibilidade de licitação, consoante verificado nos Contratos 24 e 36/2020, infringe o disposto na Lei 8.666/1993, art. 25, I, haja vista a existência de distribuidoras autorizadas pelo fabricante a comercializar o medicamento, de maneira que não restou comprovada a inviabilidade de competição.
47.	Deve-se registrar que o INPI também encaminhou sua manifestação em atenção ao despacho do Ministro Relator (peça 57) , todavia o restabelecimento dos efeitos da patente e a perda parcial do objeto da representação, neste ponto, (parágrafos 21-22) , tornaram desnecessária a análise da manifestação.
48.	A representante apresentou pedido para habilitação na qualidade de interessada (peça 31) , contudo observe-se que não restou demonstrado que eventual decisão tomada neste processo teria a capacidade de repercutir na esfera de seus direitos subjetivos, motivo pelo qual propõe-se a rejeição da solicitação.
49.	Ademais, foi possível constatar que não estão presentes os requisitos para a concessão da medida cautelar mencionada nos parágrafos 41-46 da instrução de peça 17, pois não se vislumbrou lesão ao interesse público, em virtude do preço de aquisição do medicamento.
50.	Compreende-se que, após a análise empreendida nesta instrução, restaram superadas as questões relacionadas à vigência da patente do fingolimode; à possibilidade de desabastecimento do medicamente na rede pública de saúde; ao quantitativo de medicamento a ser adquirido, em face da decisão judicial que autorizou a aquisição apenas do quantitativo necessário para evitar o desabastecimento; à publicação de aviso de chamamento para aquisição direta do fingolimode apresentadas nos parágrafos 30, 35, 38 e 39 da instrução de peça 17, em virtude da decisão judicial de 29/1/2020, levando à perda parcial do objeto da presente representação (parágrafo 21-22) .
51.	No tocante à validade da declaração de exclusividade apresentada pela Interfarma como fundamento para reconhecer a inviabilidade da competição, propõe-se considerar procedente a representação. 
CONCLUSÃO
52.	A análise da documentação apresentada levou à constatação de que o documento acostado à peça 1 deve ser conhecido como representação, em virtude do atendimento aos requisitos dos arts. 235 e 237 do Regimento Interno do TCU e do art. 103, §1º, da Resolução-TCU 259/2014 (parágrafos 2-4 da instrução de peça 17) .
53.	As afirmações da representante e a situação da patente, então suspensa por decisão judicial com efeito inter parts, motivou a realização de oitiva prévia do Ministério da Saúde e de diligência do Instituto Nacional de Propriedade Intelectual, com o fito de obter mais informações acerca da vigência da patente, possibilidade de desabastecimento do medicamento, quantitativo de medicamento a ser adquirido, em face da decisão judicial que autorizou a aquisição do fingolimode de forma a evitar somente o desabastecimento (parágrafos 18-19) .
54.	Contudo, na sessão de julgamento de 29/01/2020, a 1ª Turma Especializada do Tribunal Regional Federal da 2ª Região, por unanimidade, revogou a tutela de urgência que suspendeu os efeitos da patente, reestabelecendo os efeitos da proteção patentária, entre eles, a exclusividade de produção, uso e venda do objeto da patente, assegurada pelo art. 42 da Lei 9.279/1996 , levando à perda parcial do objeto da presente representação (parágrafos 21-22) .
55.	A presente instrução propôs considerar procedente a representação, no tocante aos questionamentos da representante quanto ao reconhecimento da inexigibilidade da licitação com base na declaração apresentada pela Interfarma, considerando a possibilidade de aquisição do medicamento por meio de distribuidores, sendo pertinente cientificar o Ministério da Saúde que a aquisição do fingolimode por meio de inexigibilidade de licitação infringe a Lei 8.666/1993 (parágrafos 39-46) .
56.	A presente instrução considerou que não estão presentes os requisitos para a concessão da medida cautelar mencionada nos parágrafos 41-46 da instrução de peça 17, em face da não constatação de lesão ao interesse público em decorrência da aquisição do fingolimode por meio de inexigibilidade de licitação (parágrafo 49) .
57.	 Por fim, registre-se o pedido da representante para habilitação na qualidade de interessada, o qual não merece prosperar em face da ausência de evidências de que eventual decisão tomada neste processo teria a capacidade de repercutir em seus direitos subjetivos (parágrafo 48) .
PROPOSTA DE ENCAMINHAMENTO
58.	Diante do exposto, submetem-se os autos à consideração superior, propondo:
I - Conhecer da presente representação, satisfeitos os requisitos de admissibilidade previstos nos arts. 235 e 237, inciso VII, do RI/TCU, c/c art. 113, § 1º, da Lei 8.666/1993, bem como no art. 103, § 1º, da Resolução-TCU 259/2014, para considerar:
a) a perda parcial de seu objeto, em virtude da decisão judicial que restabeleceu os efeitos da patente PI 0409250-3 (parágrafos 21-22) ;		
b) parcialmente procedente a representação, haja vista a invalidade da declaração fornecida pela Associação da Indústria Farmacêutica de Pesquisa (Interfarma) , em favor da Novartis, como fundamento para o reconhecimento da inexigibilidade de licitação para aquisição do fingolimode (parágrafos 39-41) ; 
II - Deixar de adotar a medida cautelar disposta no RITCU, art. 276, tendo em vista a inexistência dos pressupostos necessários para a adoção da referida medida (parágrafo 49) ;
III - Dar ciência ao Ministério da Saúde no sentido de que a aquisição do medicamento fingolimode mediante inexigibilidade de licitação, consoante verificado no Contratos 24 e 36/2020, infringe o disposto na Lei 8.666/1993, art. 25, I, haja vista a existência de empresas distribuidoras autorizadas pelo fabricante, de maneira que não restou comprovada a inviabilidade de competição (parágrafo 46) ;
IV - Indeferir o pedido da EMS S.A. para habilitação na qualidade de interessada (parágrafo 48) ;
V - Encaminhar cópia do acórdão que vier a ser proferido ao representante, Ministério da Saúde e à empresa Novartis Biociências S/A, destacando que o relatório e o voto que fundamentam a deliberação ora encaminhada podem ser acessados por meio do endereço eletrônico www.tcu.gov.br/acordaos e que, caso tenham interesse, o Tribunal pode encaminhar-lhes cópia desses documentos sem quaisquer custos.
VI - Autorizar o arquivamento do presente processo, com fundamento no art. 169, inciso III, do Regimento Interno do Tribunal."
É o relatório.

8.1. Ana Claudia Egea Machado (379.394/OAB-DF) e outros, representando Novartis Biociencias S.A.  
8.2. Guillermo Santana Andrade Glassman (369651/OAB-SP) e outros, representando EMS S/A.

Não atuou.

REPRESENTAÇÃO. POSSÍVEIS IRREGULARIDADES NA DECLARAÇÃO DE INEXIGIBILIDADE DE LICITAÇÃO PARA A AQUISIÇÃO DO MEDICAMENTO FINGOLIMODE PELO MINISTÉRIO DA SAÚDE. OITIVAS. DILIGÊNCIA. O REESTABELECIMENTO JUDICIAL DOS EFEITOS DA PATENTE LEVA A PERDA PARCIAL DO OBJETO DA REPRESENTAÇÃO. NÃO EXISTÊNCIA DE DANOS AO ERÁRIO. DESNECESSIDADE DE AUDIÊNCIA DOS GESTORES. INEXISTÊNCIA DOS PRESSUPOSTOS PARA A ADOÇÃO DE CAUTELAR. POSSIBILIDADE DE COMPETIÇÃO PARA A AQUISIÇÃO DESSE TIPO DE MEDICAMENTO. DETERMINAÇÃO E RECOMENDAÇÃO AO MINISTÉRIO DA SAÚDE. MONITORAMENTO DA UNIDADE TÉCNICA. CIÊNCIA AOS INTERESSADOS.

REPRESENTAÇÃO (REPR)

Secretaria de Controle Externo da Saúde (SecexSaúde).

Em exame Representação da empresa EMS S.A., por meio da qual solicita que esta Corte de Contas apure indícios de irregularidades na declaração da Inexigibilidade de Licitação 49/2019, na qual o Ministério da Saúde/MS objetivava adquirir o medicamento fingolimode 0,5mg. O valor global para a compra foi fixado em R$ 71.933.400,00.
2.	A questão central que tem que ser debatida na presente Representação é saber se cabe ou não o reconhecimento da inexigibilidade de licitação do medicamento fingolimode (utilizado para o tratamento da esclerose múltipla) , devido à existência de patente. A empresa EMS S.A questiona a validade da patente concedida à Novartis, inclusive em ações de nulidade que tramitam na Justiça Federal do Rio de Janeiro. Sustenta que, independentemente da validade ou não da patente, o seu produto é distinto daquele produzido pela multinacional.
I
Histórico
3.	Em breve histórico, é importante destacar que a representante questionou que na fase interna do processo de inexigibilidade de licitação do fingolimode, não existia decisão que impedisse a comercialização de outros produtos com o mesmo princípio ativo. Ressaltou, então, que existem diversos registros para o medicamento na página da Anvisa e que ainda que só a Novartis tivesse registro do medicamento, qualquer distribuidor hospitalar com estoques do produto ou que pretendesse adquiri-lo da própria fabricante poderia ser um potencial concorrente. Por isso, insurgiu-se contra a validade da declaração de exclusividade da comercialização do medicamento apresentada pela Associação da Indústria Farmacêutica de Pesquisa/Interfarma, em favor da Novartis. 
4.	A empresa representante informou, ainda, a existência de ação de nulidade que questiona a validade da patente concedida à Novartis, na qual o Instituto Nacional de Propriedade Industrial/INPI afirmou que a patente da Novartis foi concedida por engano, tendo ocorrido erro na análise realizada pelos técnicos do órgão. Com isso, a patente foi suspensa, em decorrência de pedido liminar formulado pela EMS, motivando o Ministério da Saúde a revogar o extrato de Inexigibilidade de Licitação 49/2019 (peça 1, p. 5-6) . A Novartis, sentindo-se prejudicada agravou a decisão e, na sequência, o Tribunal Regional Federal da 2ª Região reconsiderou sua decisão e modulou os efeitos da liminar concedida em primeira instância. Com isso, autorizou o Ministério da Saúde a adquirir de forma direta somente a quantidade de medicamento necessário para garantir o abastecimento dos estoques (peça 1, p. 6-7) .
5.	Diante desses desdobramentos judiciais, a EMS enfatizou que a decisão não determinou a aquisição do medicamento com inexigibilidade de licitação, mas, tão-só que a suspensão da patente não afetasse o procedimento de inexigibilidade. Segundo a EMS, a aquisição deveria se restringir, exclusivamente, à aquisição que fosse necessária para impedir o desabastecimento do fingolimode. Afirmou, ainda, que após a modulação de efeitos determinada pelo TRF da Segunda Região, o Ministério da Saúde cancelou a revogação do Extrato de Inexigibilidade de Licitação 49/2019 (DOU de 9/1/2020) , não dando informações sobre o quantitativo de medicamento a ser adquirido por meio de contratação direta, tampouco se iria realizar cotação de preços (peça 1, p. 7) . Finalmente, com base em informação extraída do portal da transparência, foi apresentada Nota de Empenho, no valor de R$ 18.349.632,00, emitida para atender despesas com aquisição de fingolimode da Novartis (peça 5) .
6.	A partir das alegações do representante, a Unidade Técnica verificou no endereço eletrônico do INPI, que em 6/4/2004 "a Novartis AG e a Mitsubishi Tanabe Pharma Corporation depositaram o pedido de concessão da patente PI 0409250-3 para composições farmacêuticas sólidas compreendendo um agonista receptor de S1P e um álcool do açúcar e que, em 11/7/2017, foi concedida a patente de inovação." Verificou também que "a EMS ajuizou ação de nulidade de ato administrativo com pedido de tutela de urgência para suspender os efeitos da PI 0409250-3. A tutela de urgência foi deferida em 10/9/2018, no âmbito do agravo de instrumento 005369-50.2018.4.02.0000 (peça 14) . Contudo, a Turma Especializada I do TRF 2, em 13/12/2018, reformou a tutela de urgência recursal anteriormente deferida (peça 15) ."
7.	Na sequência, colocou também que:
"Em 19/12/2019, houve novo deferimento de tutela de urgência, nos autos do processo 0219305-21.2017.4.02.5101, para suspender os efeitos da patente entre as partes e a União, como terceira interessada, agravou da decisão alegando a existência de um risco real de desabastecimento do medicamento, caso não fosse possível a aquisição do medicamento via inexigibilidade de licitação. 
14. Em decorrência, foi deferido o agravo formulado pela União (5012269-27.2019.4.02.0000) e parcialmente o agravo formulado pela Novartis (5012230-30.2019.4.02.0000) , para modular os efeitos da decisão agravada, a fim de que a suspensão da patente PI 0409250-3 não alcançasse o procedimento de Inexigibilidade 49/2019 para aquisição do fingolimode (peça 9) .
15.   Em análise de pedido de reconsideração da tutela de urgência acima citada, formulado em agravo interno interposto pela EMS S/A (Agravo de Instrumento 5012230-30.2019.4.02.0000/RJ) , esclareceu-se que a decisão não determinou a aquisição do medicamento por inexigibilidade de licitação, mas, tão somente, que a suspensão da patente não afetasse o procedimento de inexigibilidade e a abrangência da modulação dos efeitos foi ajustada, a fim de que a suspensão da patente PI 0409250-3 não alcançasse o procedimento de Inexigibilidade 49/2019 restrita, exclusivamente, ao necessário para impedir o desabastecimento do medicamento (peça 4) .
16. Considerando a urgência que envolve o caso, foi determinada, excepcionalmente, a inclusão do processo na pauta de julgamento da sessão da 1ª Turma Especializada designada para o dia 29/1/2020."
8.	Em consonância com o exame inicial da Unidade Técnica (peça 17) , em uma análise de cognição sumária, conheci da Representação, por satisfeitos os requisitos de admissibilidade previstos nos arts. 235 e 237, VII, do RI/TCU, ocasião em que entendi não haver nos autos elementos suficientes para comprovar a existência dos pressupostos que justificassem a adoção de medida cautelar, razão pela qual determinei a adoção das providências abaixo descritas, conforme Despacho contido à peça 20, para colher elementos que pudessem subsidiar uma decisão mais segura acerca da presente representação.
"I - realizar, nos termos do art. 276, § 2º, do Regimento Interno/TCU, a oitiva do Ministro da Saúde para, no prazo de até 5 (cinco) dias úteis - alertando-o quanto à possibilidade de o Tribunal vir a suspender cautelarmente a execução do contrato firmado junto à empresa Novartis Biociências S/A, para o fornecimento do medicamento fingolimode -, manifestar-se sobre os fatos apontados na representação, apresentando:
a) justificativas para reconhecer a inviabilidade de competição para fornecimento do fingolimode, conforme Inexigibilidade de Licitação 49/2019, tendo em vista a possibilidade de distribuidores fornecerem o medicamento;
b) em meio digital, o processo administrativo relativo à Inexigibilidade de Licitação 49/2019 para aquisição do fingolimode;
c) documentos que comprovem o real risco de desabastecimento do fingolimode e que o Ministério da Saúde tem adotado procedimentos para adquirir, por meio de procedimento licitatório, o quantitativo de fingolimode ainda necessário para o ano e cuja aquisição por meio de licitação não acarreta risco de desabastecimento;
d) o contrato de aquisição do medicamento firmado em decorrência da inexigibilidade de licitação, contendo o cronograma de entrega do produto;
e) justificativas técnicas e jurídicas para publicação no Diário Oficial da União, em 17/1/2020, de Aviso de Chamamento Público para aquisição direta de fingolimode, apresentando a motivação para a realização de chamamento público, em lugar da realização de procedimento licitatório;
f) esclarecimentos quanto à necessidade de execução integral do contrato firmado em decorrência da Inexigibilidade de Licitação 49/2019, considerando os termos da modulação dos efeitos decidida por meio do agravo de instrumento 5012230-30.2019.4.02.0000/RJ, que autorizou o Ministério da Saúde a adquirir, por meio da inexigibilidade de licitação motivada pela patente PI 0409250-3, o quantitativo de medicamento necessário para impedir o desabastecimento. 
II - realizar, nos termos do art. 250, V, do Regimento Interno/TCU, a oitiva da empresa Novartis Biociências S/A, para, no prazo de até 5 (cinco) dias úteis, querendo, manifestar-se sobre os fatos apontados na representação formulada pela empresa EMS S.A, alertando-a quanto à possibilidade de o Tribunal vir a suspender, cautelarmente, a execução do contrato firmado junto ao Ministério da Saúde, para o fornecimento do medicamento fingolimode;
III - encaminhar, com fundamento no art. 11 da Lei 8.443/1992 c/c o art. 157, § 1º, do RITCU, diligência ao Instituto Nacional de Propriedade Industrial para que, no prazo de até 5 (cinco) dias úteis, informe a atual situação da patente PI 0409250-3 e esclareça se outras companhias, que não a Novartis AG e a Mitsubishi Tanabe Pharma Corporation, podem comercializar o objeto da patente acima citada no território brasileiro; 
IV - encaminhar cópia da presente instrução ao Ministério da Saúde, à empresa Novartis Biociências S/A, assim como ao Instituto Nacional de Propriedade Industrial, a fim de subsidiar as manifestações a serem requeridas; e
V - dar ciência desta Decisão à representante."
II
Manifestação da Unidade Técnica
9.	Realizadas as oitivas prévias e feita a diligência considerada necessária, o Ministério da Saúde disponibilizou para a Unidade Técnica, por meio do Sistema Eletrônico de Informações do Ministério da Saúde/SEI-MS (Ofício 109/2020/CDOC/CGCIN/DINTEG/MS, peça 60, p. 14) , documentos para possibilitar a compreensão dos fatos (peças 68-76) . O processo administrativo referente à aquisição do fingolimode foi inserido como item não digitalizável, anexo à peça 60. 
10.	Antes de iniciar o exame dos documentos disponibilizados, a Unidade Técnica fez questão de registrar, de pronto, a situação mais atualizada do processo de patente em curso no Tribunal Regional Federal da Segunda Região. Enfatizou que "na sessão de julgamento de 29/01/2020, a 1ª Turma Especializada do Tribunal, por unanimidade, negou provimento ao agravo interno e, por maioria, reapreciou, de ofício, o pedido de liminar nos recursos de agravo para suspender os efeitos da decisão agravada (peça 36, p. 1-2) . Assim, a tutela de urgência que suspendeu os efeitos da patente foi revogada, restando reestabelecidos todos os efeitos da proteção patentária, entre eles, a exclusividade de produção, uso e venda do objeto da patente, assegurada pelo art. 42 da Lei 9.279/1996." 
11.	A partir dessas informações, entendeu-se que: o restabelecimento dos efeitos da patente levou à perda parcial do objeto da presente representação; o TCU não é a instância competente para atestar a regularidade ou para desconstituir patente, a despeito da apresentação de laudo pericial que atestou a irregularidade na concessão da patente (peças 61-62) , devido à ausência de atividade inventiva (peça 62, p. 73 e 210) .
12.	Nesse ponto, destacou que é competência do INPI executar, no âmbito nacional, as normas que regulam a propriedade industrial, tendo em vista a sua função social, econômica, jurídica e técnica, bem como pronunciar-se quanto à conveniência de assinatura, ratificação e denúncia de convenções, tratados, convênios e acordos sobre propriedade industrial, conforme a Lei 5.648/1970. Ressaltou, outrossim, que caso a representante considere que o INPI violou seu direito poderá continuar defendendo-o junto ao Poder Judiciário, com base no art. 5º, inciso XXXV, da CF/88.
13.	A Unidade Técnica acrescentou, ainda, que o procedimento para reconhecimento da inexigibilidade da licitação, questionado pela empresa representante, transcorreu no período em que a proteção trazida pela patente estava vigente. Em continuidade à análise dos documentos, fez uma descrição do histórico dos acontecimentos, assim se pronunciando:
- em 12/7/2019 foi aberto processo licitatório para aquisição do fingolimode via pregão eletrônico (arquivo não digitalizável anexo à peça 60, p. 1) ;
- em 3/10/2019, o processo licitatório foi encerrado após a constatação da existência da patente sob a titularidade da Novartis AG e Mitsubishi Tanabe Pharma Corporation e foi aberto procedimento para aquisição via inexigibilidade de licitação, conforme Nota Técnica 869/2019-CGCEAF/DAF/SCTIE/MS (arquivo não digitalizável anexo à peça 60, p. 84-89) . Por conseguinte, em 18/12/2019, foi publicado o extrato de inexigibilidade da licitação 49/2019;
- em 19/12/2019 (peça 3) , com o deferimento do requerimento de tutela de urgência para suspender os efeitos da patente, o Ministério da Saúde revogou a inexigibilidade de licitação 49/2019 (peça 10) , cancelou o empenho anteriormente emitido no valor de R$ 18.349.632,00 (peça 16, p. 1) e abriu processo para aquisição emergencial;
- segundo a Nota Técnica 869/2019-CGCEAF/DAF/SCTIE/MS, a aquisição emergencial se fazia necessária, pois o estoque disponível do medicamento seria suficiente apenas para cobrir as demandas do SUS até o mês de dezembro/2019;
- o Ministério teria estimado que a partir de janeiro/2020 o novo processo de aquisição já estaria concluído e o fornecimento do medicamento estaria regularizado (arquivo não digitalizável anexo à peça 60, p. 84-89) . Contudo, tal processo foi suspenso em virtude da decisão judicial que suspendeu os efeitos da patente;
- em 7/1/2020, foi publicado o aviso de cancelamento da revogação da inexigibilidade de licitação 49/2019 (peça 11) , com o deferimento do pedido de tutela de urgência formulado pela União para modular os efeitos da decisão de 19/12/2019, a fim de que a suspensão da patente PI0409250-3 não alcançasse o procedimento de inexigibilidade 49/2019; 
- em 10/1/2020, o Ministério da Saúde convocou a Novartis para assinatura do Contrato Administrativo 18/2020 no valor total de R$ 71.933.400,00, referente à aquisição de 1.332.100 cápsulas de fingolimode e à doação de 27.188 cápsulas (arquivo não digitalizável anexo à peça 60, p. 545-555) ;
- em 9/1/2020, nova decisão judicial modulou os efeitos da decisão de 7/1/2020 para que a inexigibilidade de licitação 49/2019 se restringisse exclusivamente à aquisição necessária para impedir o desabastecimento do medicamento (peça 4) ;
- em 15/1/2020, a Novartis foi, então, convocada para assinar o Contrato Administrativo 24/2020 no valor total de R$ 18.349.632,00 referente à aquisição de 339.808 cápsulas de fingolimode e à doação de 6.944 cápsulas (arquivo não digitalizável anexo à peça 60, p. 586-597) ;
- em e-mail de 17/1/2020, acostado ao processo administrativo de aquisição, o Ministério da Saúde consignou que o valor do Contrato 24/2020 que excedia a Nota de Empenho 2019NE800052 seria cancelado (arquivo não digitalizável anexo à peça 60, p. 604) . Nessa mesma data, foi publicado Aviso de Chamamento Público para aquisição direta de fingolimode (peça 12) ;
- em 29/1/2020, quando decisão judicial restabeleceu os efeitos da patente, a Novartis foi convocada para assinar o Contrato Administrativo 36/2020 no valor total de R$ 53.583.768,00 referente à aquisição de 992.292 cápsulas de fingolimode e à doação de 20.244 cápsulas (arquivo não digitalizável anexo à peça 60, p. 701-712) . O quantitativo adquirido do medicamento, por meio dos Contratos 24 e 36/2020, corresponde ao total planejado pelo Ministério da Saúde para aquisição via inexigibilidade de licitação, conforme Termo de Referência 30221 (arquivo não digitalizável anexo à peça 60, p. 4-21) .
14.	Após isso, a Unidade Técnica se posiciona com relação à afirmação do representante sobre a existência de diversos registros de fingolimode na Anvisa. Com base no art. 43, incisos II e VII, da Lei 9.279/1996, esclarece que a existência de patente não é empecilho para que terceiros, não autorizados pelo detentor da patente, realizem pesquisas científicas ou tecnológicas sobre o mesmo produto patenteado, o que permitirá, doravante, que seja possível explorar o mesmo produto após a expiração do prazo de proteção. Conforme o art. 42 da Lei 9.279/1996, a existência de patente não impede o registro do medicamento, contudo impede que terceiro, sem o consentimento do detentor da patente, produza, use, coloque à venda, venda ou importe produto objeto da patente.
15.	Na sequência, no que diz respeito ao questionamento da empresa representante quanto à declaração apresentada pela Interfarma, em favor da Novartis, que teria fundamentado a inexigibilidade de licitação, a Unidade Técnica frisou que a declaração não atestou a exclusividade da comercialização (peça 76) , mas apenas que a Novartis a apresentou como documento comprobatório da existência de patente. Ainda em relação a esse ponto, a própria Novartis afirmou que, em pregões anteriores, distribuidoras ofertaram o medicamento a base de fingolimode, com seu expresso consentimento e autorização (peça 35) . Acrescentou, ademais, que para ter "capilaridade" no País, utiliza uma rede de distribuidores (peça 35, p.6) . Ocorre que não comprovou que tais distribuidores não estariam autorizados a comercializar o medicamento, o que tornaria inviável a competição. 
16.	Por não ter restado comprovada a inviabilidade da competição, a Unidade Técnica entendeu que "merecem prosperar as alegações da representante quanto à irregularidade da declaração de exclusividade fornecida pela Interfarma."
17.	Apesar de entender que nesse tipo de aquisição havia viabilidade de competição, a Unidade Técnica, com fulcro no art. 22, § 2º, da Lei de Introdução às Normas do Direito Brasileiro, ressaltou que não seria o caso de ouvir os gestores em audiência, haja vista que adotaram as providências necessárias para que a contratação se fizesse em condições mais vantajosas para a Administração Pública. O menor preço para a aquisição do fingolimode praticado em compras anteriores foi de R$ 54,00, enquanto que o preço médio de aquisições anteriores foi de R$ 61,00.
18.	Para ratificar seu entendimento de que os preços de aquisição foram compatíveis com aquisições já feitas pelo Ministério da Saúde, a Unidade Técnica enfatizou que "por meio do Ofício 34/2020/DLOG/SE/MS, o Ministério da Saúde informou que o fingolimode foi adquirido no ano de 2019, mediante os contratos 24/2019 e 67/2019, celebrados com a Novartis, ao valor unitário de R$ 54,00, decorrentes da Ata de Registro de Preços 26/2019 do Pregão Eletrônico 84/2018; e que o valor unitário de aquisição por meio da inexigibilidade de licitação 49/2019 foi também de R$ 54,00, o mesmo valor obtido mediante a realização de pregão. Ademais, o Ministério obteve um bônus de cerca de 2% na quantidade de medicamento adquirida, o que correspondeu a 27.188 cápsulas recebidas a título de doação (arquivo não digitalizável anexo à peça 60, p. 664-666) ."
19.	Por não haver indícios de dano ao erário decorrente da aquisição por inexigibilidade de licitação, novamente com base no art. 22, § 2º, do Decreto-Lei 4.657/1942, considera a Unidade Técnica que não é necessária, tampouco oportuna a realização de audiência dos gestores. Todavia, compreende que, nesse caso concreto, é importante cientificar o Ministério da Saúde de que a "aquisição do medicamento fingolimode, mediante inexigibilidade de licitação, consoante verificado nos Contratos 24 e 36/2020, infringe o disposto na Lei 8.666/1993, art. 25, I, haja vista a existência de distribuidoras autorizadas pelo fabricante a comercializar o medicamento, de maneira que não restou comprovada a inviabilidade de competição."
20.	Na sequência, acentuou que o INPI encaminhou sua manifestação em atenção ao despacho por mim proferido (peça 57) e que o restabelecimento dos efeitos da patente e a perda parcial do objeto da representação tornaram desnecessária a análise da manifestação desse Órgão.
21.	Com relação ao pedido da representante para ser habilitada no processo na qualidade de interessada (peça 31) , a SecexSaúde entendeu que "não restou demonstrado que eventual decisão tomada neste processo teria a capacidade de repercutir na esfera de seus direitos subjetivos, motivo pelo qual propõe-se a rejeição da solicitação."
22.	Também consignou entendimento no sentido de que não se faz necessária, para o presente caso, a adoção de medida cautelar, uma vez que não foi constatada lesão ao interesse público ocasionada pelo preço de aquisição do medicamento.
III
Análise de mérito do processo
23.	Como visto até aqui, o trâmite do processo judicial no qual se questionou a validade da patente do medicamento fingolimode concedida à Novartis, terminou desencadeando uma decisão do TRF-2ª Região na qual os efeitos da patente que estavam suspensos foram restaurados. Esse acontecimento, leva, de fato, à perda parcial do objeto da Representação, como destacou a SecexSaúde, mas não afasta a possibilidade de se viabilizar uma competição nos futuros certames para a aquisição do mesmo medicamento. 
24.	Percebo que as discussões travadas no âmbito judicial e na presente Representação tornam plausível o questionamento feito pela Representante EMS S.A. quanto à declaração de exclusividade apresentada pela Interfarma (que justificou a inexigibilidade da licitação) . A meu ver, não há como reconhecer a inviabilidade da competição, mesmo com o reestabelecimento dos efeitos da patente (peça 36, p. 1-2) . Por essa razão, considero, na mesma linha da Unidade Técnica, procedente a alegação do Representante quanto a esse ponto, o que justifica que a Representação seja considerada parcialmente procedente.
25.	Também compreendo desnecessária a promoção de audiências direcionadas aos gestores do Ministério da Saúde, uma vez que as idas e vindas no processo de aquisição do medicamento ora em comento, foram provocadas pelas incertezas trazidas pela discussão sobre a correção ou não da patente outrora concedida à Novartis pelo INPI, e não por atos desarrazoados ou negligentes dos gestores, que, nesse processo específico, demonstraram zelo pela coisa pública ao fazerem as pesquisas e negociações necessárias para que os preços de aquisição se mantivessem dentro de parâmetros de preços já praticados no âmbito do Ministério da Saúde em aquisições anteriores do mesmo medicamento (Parecer 69/2019-CGGEAF/DAF/SCTIE/MS de 26/9/2019 - arquivo não digitalizável anexo à peça 60, p. 31-45) . Além da manutenção dos preços em patamares anteriores, ainda houve um bônus do medicamento, a título de doação, que trouxe benefícios para o Ministério da Saúde (27.188 cápsulas a mais) .
26.	É importante também levar em consideração que não foram registrados quaisquer indícios de prejuízos ao Erário e que, a todo momento, houve a preocupação de evitar o desabastecimento do medicamento, que é tão importante para o tratamento da esclerose múltipla e que precisa ser fornecido pela rede pública de saúde, por ser de alto custo.
27.	Como também se pode verificar, não restou caracterizada a fumaça do bom direito (fumus boni iuris) , tampouco o perigo da demora (periculum in mora) . Assim, diante da inexistência dos pressupostos necessários para a adoção da medida cautelar disposta no art. 276 do RITCU, indefiro a medida acautelatória pleiteada pela EMS S.A.
28.	Mas pela importância da aquisição em pauta, considero que, mesmo não sendo o TCU competente para atestar a regularidade ou para desconstituir a patente, ainda se fazem necessárias algumas reflexões sobre o assunto, pois a patente PI 0409250-3 foi questionada na Justiça Federal, justamente, pela existência no mercado de medicamentos com o mesmo princípio ativo que o produzido pela Novartis, que possuem, inclusive, o registro da Anvisa.
29.	Não posso deixar de levar em consideração que, conforme consta no processo, o próprio INPI admitiu que houve erro na concessão da patente, razão pela qual compreendo ser importante a análise judicial dos documentos trazidos aos autos pelo INPI (peça 57) , os quais não foram analisados pela Unidade Técnica em virtude da perda parcial do objeto da Representação, ocasionada pela renovação dos efeitos da patente da Novartis, a partir de decisão proferida pelo TRF da Segunda Região. Por esse motivo, entendo oportuno determinar que a Unidade Técnica envie a manifestação do INPI (cuja conclusão abaixo transcrevo) , colhida nestes autos (peça 57) , para a Décima Terceira Vara Federal da Seção Judiciária do Rio do Janeiro, a fim de subsidiar a análise dos processos 0219305-21.2017.4.02.5101 e 0153744-50.2017.4.02.5101, nos quais a EMS S.A. questiona a validade/regularidade da patente PI 0409250-3.
	"CONCLUSÃO
5.1. Por todo o exposto, entendemos que, além das empresas titulares Novartis AG e Mitsubish Tanabe Pharma Corporation, a empresa EMS S.A. e terceiros que atendam às disposições do Inciso IV do artigo 43 da LPI também estão autorizados a usar e/ou fabricar o objeto da patente PI0409250-3 no território brasileiro. Mais uma vez, frisamos que a comercialização do objeto da patente, por se tratar de um medicamento, dependerá, ainda, da obtenção de registro sanitário do medicamento na ANVISA." (os grifos são meus) 
30.	Um outro ponto importante, que não pode passar despercebido, é a conclusão contida em recente laudo pericial, datado de 2/3/2020 (peça 62) , elaborado para dar subsídios às decisões a serem adotadas nos processos 0219305-21.2017.4.02.5101 e 0153744-50.2017.4.02.5101 (Décima Terceira Vara Federal da Seção Judiciária do Rio do Janeiro) . O Perito Farmacêutico coloca que: não houve aumento do escope de proteção nem modificação do conceito inventivo da patente PI 0409250-3 quando se compara o quadro reivindicatório concedido." Conclui, pois: "O pedido de Patente PI 0409250-3 (total de 18 reivindicações) não possui atividade inventiva, por decorrer de maneira óbvia e evidente, da combinação dos documentos do estado da técnica D7, D10 e D4, não possuindo, portanto, atividade inventiva, contrariando o disposto nos artigos 8 e 13 da LPI. Assim, é a opinião desse perito de que a patente PI 0409250-3 é integralmente nula, conforme os ditames do artigo 46 da LPI." (os grifos são meus) .
31.	A conclusão a que chegou o Perito é respeitável e gera um sinal de alerta para que o TCU possa, de algum modo, ser mais contundente em suas determinações/recomendações junto ao Ministério da Saúde, vez que o próprio INPI reconheceu equívocos/erros no reconhecimento da atividade inventiva, a qual também foi questionada por perito farmacêutico, devidamente habilitado para fazer esse tipo de análise técnica.
32.	A despeito de tantos questionamentos quanto à regularidade da concessão da Patente PI 0409250-3, esta continua ativa e produz todos os seus efeitos, diante da Decisão do TRF da Segunda Região, abaixo transcrita, adotada em 29/1/2020 (peça 36) , para suspender os efeitos da Decisão do Juízo de Primeiro Grau que tinha suspendido liminarmente e inter partes os efeitos da Patente. Com a decisão judicial, a Novartis possui a exclusividade para a produção e comercialização do medicamento fingolimode até a expiração dos efeitos da patente.
"VOTO no sentido de NEGAR PROVIMENTO AO AGRAVO DE INSTRUMENTO E, REAPRECIANDO DE OFÍCIO, O PEDIDO DE LIMINAR DO AGRAVO DE INSTRUMENTO PARA SUSPENDER OS EFEITOS DA DECISÃO AGRAVADA."
33.	Resta claro que como não houve a anulação judicial da patente PI  0409250-3, ela deve ser mantida em observância ao princípio da segurança jurídica, à propriedade imaterial, assegurada pelo artigo 5º, XXIX da Constituição Federal de 1988 ("a lei assegurará aos autores de inventos industriais privilégio temporário para sua utilização, bem como proteção às criações industriais, à propriedade das marcas, aos nomes de empresas e a outros signos distintivos, tendo em vista o interesse social e o desenvolvimento tecnológico e econômico do País") , e ao Acordo sobre Aspectos dos Direitos de Propriedade Industrial Relacionados ao Comércio (Decreto 1.355/94) , no qual o Brasil se comprometeu a proteger a propriedade intelectual.
34.	Ocorre que, a despeito da atual situação da patente PI 0409250-3, pesquisas à internet mostram que o Cloridrato de Fingolimode é vendido no mercado por empresas diferentes da Novartis. A Medicom, por exemplo, vende a caixa do medicamento, com 28 cápsulas, por R$ 4.673,48 (medi.com.br) . O medicamento genérico fabricado pela EMS, ora representante, é vendido ao preço de R$ 5.374,00 (caixa com 28 cápsulas) . Na mesma pesquisa, ainda encontramos genéricos oferecidos pela TEVA e UFRN (consultaremedios.com.br) , por valores bem abaixo do valor de venda do medicamento de referência (Gilenya) , que é comercializado no mercado ao preço de R$ 8.045,00. Mesmo válida a patente, essas pesquisas mostram que no mercado há medicamentos genéricos também destinados ao tratamento da patologia e que a discussão judicial sobre a validade da patente é muito válida e doravante pode trazer economicidade nas aquisições do Ministério da Saúde.  
35.	No Site da Anvisa consta que em setembro de 2016 permitiu-se o registro de mais um genérico inédito no mercado[footnoteRef:2]. Vejamos: [2:  Disponível em: . Acesso em: 27 abr. 2020.] 
	"MEDICAMENTOS
	Registrado medicamento genérico para esclerose múltipla
Registro do cloridrato de fingolimode, cápsula dura, amplia as opções de tratamento da esclerose múltipla recorrente e reduz o preço para o paciente.
Por: Ascom/Anvisa
Publicado: 12/09/2016 18:38
Última Modificação: 12/09/2016 18:44
A Anvisa publicou, na edição desta segunda-feira (12/9) do Diário Oficial da União (DOU) , o registro de mais um genérico inédito no mercado. Trata-se do cloridrato de fingolimode cápsula dura, um fármaco que pode alterar a forma que o sistema imune do corpo funciona, auxiliando a combater os danos nos nervos causados pela esclerose múltipla.
Isso significa que os pacientes e médicos terão uma opção de menor custo para o tratamento da esclerose múltipla remitente recorrente, uma vez que, os genéricos chegam ao mercado com um preço 35% menor que o preço de tabela dos medicamentos de referência.
Até o último dia 3 de agosto deste ano, a Anvisa já havia aprovado 15 medicamentos genéricos inéditos para determinada substância ativa ou associação, quatro medicamentos genéricos inéditos para determinada forma farmacêutica e um registro de medicamento genérico inédito para determinada concentração." (grifei) 
36.	Também em pesquisa à internet, colhemos matéria publicada pela AME/Amigos Múltiplos pela Esclerose, com o título: "Podemos confiar no genérico", em 11/7/2017, na qual constam as seguintes ponderações em relação ao medicamento utilizado no tratamento da esclerose múltipla[footnoteRef:3]: [3:  Disponível em: < https://amigosmultiplos.org.br/noticia/fingolimode-podemos-confiar-no-generico/>. Acesso em: 27 abr. 2020.] 
	Por Luiz Alexandre Souza Ventura
	"Especial para a AME (Amigos Múltiplos pela Esclerose) 
A eficácia do Fingolimode para tratamento da Esclerose Múltipla está comprovada nos estudos clínicos feitos pelo laboratório que produz o remédio de referência - Gilenya¿, da Novartis - e ratificada por nossas pesquisas", afirma Maurício Rocha de Magalhães Sampaio, gerente de bioequivalência do laboratório EMS, que produz e vende o genérico do medicamento no Brasil. Em entrevista exclusiva à AME, o especialista explica de forma detalhada porque a aplicação do remédio, liberado no País desde janeiro, é confiável.
De acordo com o gerente, princípio ativo, dose e forma de liberação são correspondentes nos dois medicamentos. "O genérico é idêntico ao Gilenya. Tem de ser dessa forma. É obrigatório", diz Sampaio. Farmacocinética e farmacodinâmica do Gilenya foram estudadas durante anos, ressalta o gerente. "Dessa forma, a EMS não precisa conduzir estudos clínicos porque a eficácia do remédio já está comprovada".
Para o médico Denis Bernardi Bichuetti, professor adjunto de Neurologia na Universidade Federal de São Paulo (Unifesp) e parceiro da AME, se o remédio é exatamente igual ao de referência e a aprovação do genérico fizer com que as falhas de distribuição acabem, será ótimo.
"O que prova a eficácia é o estudo clínico. Precisamos de dois a três anos para comprovar uma possível falha terapêutica com o uso do genérico", diz Bichuetti, que comenta sobre a existência de remédios genéricos para tratamento da Esclerose Múltipla existe em todo mundo.
"Betaferon foi o primeiro comercializado no planeta e ele tem vários genéricos. Copaxone também tem genéricos. No Brasil, o mercado de medicamentos de alto custo é mais complexo porque depende de distribuição do governo e não de livre prescrição, o que torna a venda menos competitiva, diferente do que existe, por exemplo, com antibióticos ou analgésicos".
O Gylenia é vendido por preços que variam entre R$ 7.100 (sete mil e cem reais) a R$ 8.200 (oito mil e duzentos reais) . No Brasil, os medicamentos genéricos custam, em média, 35% menos. Sendo assim, o Fingolimode fabricado pela EMS deve ser vendido por valores entre R$ 2.400 (dois mil e quatrocentos reais) e R$ 2.800 (dois mil e oitocentos reais) .
O gerente de bioequivalência da EMS reforça que os estudos clínicos para fabricação do Gylenia já comprovaram a eficácia da fórmula. "O que eu preciso comprovar é que a minha formulação é capaz de liberar o princípio ativo da mesma forma que o remédio de referência. Eu avalio eficácia e segurança, mas isso já foi provado. O genérico não é melhor nem pior. Ele tem de ser igual", afirma Maurício Sampaio.
O laboratório informou à AME que o produto foi devidamente aprovado pela Agência Nacional de Vigilância Sanitária (Anvisa) , após todos os rigorosos critérios que avaliam os medicamentos genéricos no Brasil. "O cloridrato de fingolimode teve comprovada a sua qualidade e esperada ação terapêutica, podendo substituir o medicamento de referência indicado nas prescrições médicas e, inclusive, já é consumido em grande escala", diz a EMS.
ANVISA RESPONDE - Em abril deste ano, a AME questionou a Agência Nacional de Vigilância Sanitária, por meio da Lei de Acesso à Informação, no que diz respeito ao uso do fingolimode genérico para tratamento da Esclerose Múltipla. A agência respondeu aproximadamente um mês depois, com envio de um documento de cinco páginas, no qual confirma o registro do produto da EMS no Brasil, após "apresentação de estudos de bioequivalência", e ressalta não haver diferença entre o remédio da Novartis e o genérico para segurança do paciente.
Na oportunidade, a AME perguntou se a troca de produto depois do começo do tratamento teria impacto no resultado. Conforme a resposta da Anvisa, essa substituição, ou intercambialidade, não alteram o processo, mas a agência alertou para a necessidade de uma decisão conjunta entre o profissional de saúde e o paciente. "A prescrição continua a critério médico ou de profissional legalmente habilitado".
SAIBA MAIS - Por lei, os medicamentos genéricos só podem chegar ao consumidor depois de passarem por testes de bioequivalência realizados em seres humanos - o que garante que serão absorvidos como os medicamentos de referência - e equivalência farmacêutica, confirmando que a composição do produto é tão boa quanto a do medicamento de referência.
Por isso, medicamentos genéricos são intercambiáveis, ou seja, podem substituir remédios referência indicados nas prescrições médicas. Os critérios técnicos para registro desses medicamentos no País são semelhantes aos adotados no Canadá e nos Estados Unidos, entre outros centros de referência de saúde pública no mundo. Desde que chegaram ao Brasil, no ano 2000, os genéricos sempre foram uma importante estratégia para ampliação do acesso da população a medicamentos." (grifei) 
37.	Como visto na matéria extraída do site da AME, a própria Anvisa reconhece que, após a realização de estudos de bioequivalência, não há diferença entre o medicamento da Novartis (medicamento de referência) e o genérico produzido pela EMS do Brasil. Ainda segundo a Anvisa, a prescrição do medicamento de referência ou do genérico vai depender de um critério de escolha médica. 
38.	Nesse cenário, como se trata de um medicamento de alto custo e que é imprescindível para o tratamento da esclerose múltipla, compartilho com a preocupação da Unidade Técnica de que, nas futuras aquisições do medicamento, o Ministério da Saúde não mais se utilize da inexigibilidade de licitação, pela possibilidade de concorrência entre a Novartis e seus próprios distribuidores. Todavia, vejo que nesse caso é mais apropriado que se faça determinação para que o Ministério da Saúde não mais adquira o medicamento fingolimode por inexigibilidade de licitação, por não estar de acordo com o que dispõe o art. 25, inciso I da Lei 8.666/1993, diante da existência no mercado de empresas distribuidoras autorizadas pelo próprio fabricante a fornecer o mesmo medicamento.
39.	Diante do que foi visto até aqui, tenho a percepção que a participação de novas empresas concorrentes que fornecem medicamento genérico, poderia incrementar a concorrência, o que, certamente, traria economicidade materialmente relevante para o Ministério da Saúde.
40.	Nessa perspectiva, tendo em vista a necessidade da observância ao princípio da economicidade nas contratações públicas, entendo ser importante recomendar ao Ministério da Saúde que adote providências administrativas/judiciais para questionar a regularidade da patente, vez que o próprio INPI reconheceu equívocos/erros no reconhecimento da atividade inventiva, também questionada por perito farmacêutico, conforme visto linhas acima. Mesmo o laudo pericial sendo favorável à autora da presente Representação (EMS) , precisa, a meu ver, ser melhor apreciado no âmbito judicial.
41.	Importa acentuar, ainda, que estando os autos em meu gabinete, a Novartis trouxe documentos e informações que considera relevantes para afastar os argumentos das EMS e mostrar que, na qualidade de detentora da patente PI 0409250-3, o fornecimento de grande quantidade do medicamento ficará sempre ao seu talante, em razão da exclusividade para a fabricação e fornecimento do fingolimode (peças 80 a 83) .
42.	Para demonstrar que a Justiça está a seu favor, a Novartis apresentou a recente sentença proferida no MS 49-2019, em 23/3/2020 (Processo 1044694-90.2019.4.01.3400 - Seção Judiciária do Distrito Federal - 14ª Vara Federal Cível) , por meio da qual a segurança solicitada pela EMS foi denegada diante da ausência da nulidade da patente. Antes da prolação da sentença, em 12/3/2020, o Ministério Público Federal também manifestou-se pela denegação da segurança (peça 83) , por entender que: "nenhum dos fatos novos interfere com as conclusões a que chegou o Ministério Público Federal no parecer juntado sob ID 178992856, notadamente acerca da necessidade de decisão judicial desconstituindo a patente ou, ao menos, suspendendo seus efeitos."
43.	Como indicado no excerto supratranscrito, o MPF aponta para a necessidade de desconstituição da patente, ou pelo menos, sua suspensão. Como se vê, diante da complexidade da questão, ela não pode ser simplesmente encerrada com o conhecimento parcial da presente Representação da EMS e o arquivamento dos autos. Faz-se, necessário, doravante, que a Unidade Técnica acompanhe o cumprimento da determinação e recomendação a ser feita ao Ministério da Saúde, e que, caso entenda necessário, represente ao TCU sobre irregularidades cometidas pelo Órgão na condução de processos de aquisição do fingolimode.   
44.	Finalmente, no que diz respeito ao pedido da Representante para ser habilitada no processo na qualidade de interessada (peça 31) , discordo do posicionamento da Unidade Técnica, pois entendo que restou demonstrado que as decisões a serem tomadas neste processo repercutem, diretamente, na esfera dos direitos subjetivos da empresa EMS S.A. Por isso, a solicitação deve ser acolhida.
45.	Diante das considerações aqui alinhadas, concordando em parte com os exames técnicos efetuados no âmbito da SecexSaúde, Voto por que seja adotado o Acórdão que ora submeto à apreciação do Plenário desta Corte de Contas. 
TCU, Sala das Sessões Ministro Luciano Brandão Alves de Souza, em 6 de maio de 2020.
RAIMUNDO CARREIRO 
Relator